【裁判字號】    98,訴,1108
【裁判日期】    990805
【裁判案由】    拆屋還地
【裁判全文】
臺灣桃園地方法院民事判決              98年度訴字第1108號
原      告  廖正順
訴訟代理人  林見軍律師
被      告  沈維羚原名沈淑貞.
訴訟代理人  陳德義律師
上當事人間請求拆屋還地事件，本院於民國99年7月15日辯論終
結，判決如下：
    主  文
被告應將坐落桃園縣大溪鎮○○段第三二一地號土地上如附圖所
示編號A 部分（面積一五○平方公尺）之建物拆除，並將土地返
還予原告及其他共有人。
訴訟費用由被告負擔。
    事  實  及  理  由
一、原告起訴主張：伊為坐落於桃園縣大溪鎮○○段321 地號土
    地（原為桃園縣大溪鎮○○段草店尾小段52號地號，下稱系
    爭土地）共有人之一。被告竟利用於民國38年11月13日設定
    地上權，建造建物，並取得建物保存登記（桃園縣大溪鎮○
    ○段590 建號建物，下稱系爭建物），而無權占用系爭土地
    迄今。否認被告所提出其父親廖坤龍、廖乾忠、廖蕭氏緞、
    廖呂榮妹等土地所有人與沈黃琳間買賣契約書（下稱系爭買
    賣契約）之真正，況且，伊父親廖坤龍、另共有人廖乾忠分
    別於民國33年12月1 日、民國22年3 月間即已死亡，均不可
    能於民國36年間再授權他人與被告父親沈黃琳訂定買賣契約
    ，亦未曾交付系爭土地予沈黃琳占有，系爭買賣契約應屬無
    效，被告自不得以該買賣契約書為其有權占有之依據，倘若
    系爭買賣契約為真，則沈黃琳或被告豈會遲不請求辦理移轉
    登記，而僅辦理地上權登記。又共有人廖坤龍、廖乾忠既於
    民國33年、22年間即已死亡，業如前述，亦不可能於民國38
    年間11月13日設定地上權（權利人：沈黃琳、權利期間：自
    民國38年11月13日至民國88年11月18日），是上開地上權之
    登記亦屬無效，況且，上開地上權縱屬有效，沈黃琳死亡後
    ，嗣由沈國雄於民國74年6 月7 日由繼承取得地上權，然上
    開地上權期間迄今業已屆滿，未經延長而當然消滅，被告迄
    今仍因據系爭建物而占用系爭土地如附圖所示之部分使用至
    今，且被告並不否認其為系爭房屋之權利人，亦屬無權占用
    系爭土地，自應由被告將如附圖所示之系爭建物拆除，將系
    爭土地遭占用部分返還予全體共有人。爰基於民法第767 條
    及第821 條之規定提起本訴，並聲明求為：判命被告應將坐
    落系爭土地上如附圖所示A 部分之面積（150 平方公尺）之
    地上物拆除，並將土地返還原告及其他共有人之判決。
二、被告則以：系爭土地於民國36年5 月2 日，即由伊父親沈黃
    琳，向原告父親廖坤龍、廖乾忠、廖蕭氏緞、廖呂氏榮妹購
    買（即系爭買賣契約），原告父親廖坤龍部分係由其婿邱阿
    松代理訂約，並包括出賣其上之建物，該契約書上有關防，
    舊式印花稅，其上並有稅捐單位檢查章，且沈黃琳已付清價
    款，並由廖坤龍等人將土地所有權狀及共有人書狀保持證交
    沈黃琳收執，並於民國38年11月13日再立賣渡證書，倘非真
    正，沈黃琳又何能知悉其地號、面積及地上物，並係本於系
    爭買賣契約取得系爭土地及建物之占有使用，再者，原告本
    人之戶籍原設於系爭建物，嗣其父廖坤龍與沈黃琳簽訂買賣
    契約後，原告即於民國37年9 月1 日，因向廖氏綢購買桃園
    縣大溪鎮大溪字草店尾76（即桃園縣大溪鎮○○段298 地號
    ）土地，並遷址於該處，更足徵沈黃琳本於系爭買賣契約取
    得占有使用權源之真正。另廖坤龍於民國35年係親自辦理總
    登記，此前戶籍亦未曾載記其於此前即已死亡，原告所稱廖
    坤龍於民國33年間即死亡，係臨訟向戶政機關杜撰申報，不
    足認定廖坤龍於簽立系爭買賣契約時已死亡之事實。另廖乾
    忠之戶籍簿冊浮籤記事專用頁事由欄曾載明廖乾忠於昭和8
    年（即民國22年）4 月21日轉寄留，足見其於斯時尚生存，
    嗣又記載於昭和8 年3 月20日死亡，有所矛盾，是戶籍登載
    之資料亦不足認定廖乾忠於簽立系爭買賣契約書時已死亡之
    憑據。況系爭買賣契約，各共有人就其就系爭土地應有部分
    各自出賣予沈黃琳，為契約聯立，並無不可分割之關係，縱
    認廖乾忠已死亡，亦不影響其餘共有人與沈黃琳間買賣契約
    之有效性。而迄沈黃琳於民國72年12月21日死亡前，系爭土
    地之地價稅亦均由沈黃琳繳納，而沈黃琳死亡後，即由沈國
    雄本於繼承之法律關係占有使用，再交由伊占有使用，並於
    民國76年2 月25日補領使用執照，而將系爭建物辦妥建物登
    記，並非無權占有等語置辯，求為駁回原告之訴。
三、本件不爭執事項：
(一)、系爭土地原登記為廖乾忠、廖蕭氏緞、廖呂榮妹及廖坤龍所
    共有，原為桃園縣大溪鎮○○○段52地號，。
(二)、坐落系爭土地上之系爭建物現為被告所有及占有使用中。
四、爭執事項：原告主張被告為無權占有等語，被告則抗辯係本
    於其父親沈黃琳與原告父親廖坤龍間之買賣關係，取得占有
    ，為有權占有等語，惟原告則否認系爭買賣契約之真正及效
    力，是本件所應審究者即為被告提出其父親沈黃琳與原告廖
    乾忠、廖蕭緞、廖呂榮妹及廖坤龍所簽立之系爭買賣契約是
    否有效？被告可否可以本於上開買賣契約書對原告主張有權
    占有？
(一)、按人之權利能力，始於出生，終於死亡，為民法第6 條所明
    文規定。是在當事人死亡之情形，並不具備權利能力者，自
    無從為權利主體，而有為法律行為之能力，其所成立之法律
    行為自屬無效。又按所謂代理，係指代理人於代理權限內，
    以本人名義所為之意思表示，直接對本人發生效力，惟倘本
    人已死亡，則無從授與代理權，自始不對本人生代理之效力
    ；且於無權代理之情形，亦無從因事後催告本人確答與否始
    其發生效力；亦無法主張表見代理對不存在之本人發生效力
    。
(二)、經查：被告主張系爭買賣契約存在，無非係以其提出之建物
    敷地及家屋賣買豫約證、賣渡證書為據。然建物敷地及家屋
    賣買豫約證上所載之出賣人廖乾忠，早於昭和8 年（即民國
    22年）3 月20日死亡，有本院依職權向桃園縣大溪鎮戶政事
    務所查詢函附之戶籍資料為憑（99年6 月10日桃溪戶字第09
    90002989號函），被告雖否認該日據時期戶籍登記資料之真
    正，惟並未提出否認之依據，況其所稱浮籤記事專用頁事由
    欄曾載廖乾忠於昭和8 年4 月21日轉寄留，足見斯時仍存在
    ，記載有所矛盾，應有所誤解，蓋該記載已經當時之戶政人
    員為刪除之畫記，並於前後蓋印註記，且其上尚有記載昭和
    8 年2 月10日轉寄留之文句，又未經塗銷，應依昭和8 年2
    月10日該次轉寄留之記載為準，況該浮籤記事專用頁事由欄
    既經戶政人員有刪減勘誤確認，應尚無誤繕之情形，而其後
    即接著記載廖乾忠於昭和8 年3 月20日死亡，亦應可採，被
    告空言稱該資料缺乏死亡證明依據即不足為憑等語，尚嫌無
    據，而難採信。
(三)、再者，建物敷地及家屋賣買豫約證上另一出賣人廖坤龍，其
    戶籍謄本上雖載為民國33年12月1 日死亡，惟尚註記登記時
    間為民國98年2 月18日，經本院依桃園縣大溪鎮戶政事務所
    查詢之結果，其簽呈核准之原因為：「有關廖正順、邱廖月
    里（已於民國98年2 月26日死亡）申請補註其父廖坤龍君死
    亡日期一案，經本所依行政程序法本於職權進行廖君死亡事
    實調查結果證據如附件（2 人親見其死亡事實證明書、墓碑
    照片），請鈞長核示是否准其辦理補註其父廖坤龍君死亡日
    期為民國33年12月1 日，請核示…按戶籍法施行細則第13條
    第1 項規定，死亡登記，申請人應於申請時提出證明文件正
    本。內政部96年6 月22日台內戶字第0960097378號函規定，
    有關死亡證明文件實務上採認醫師出具之死亡證明書、法院
    檢察署出具之相關屍體證明書或在場親見其確已死亡者2 人
    以上出具之死亡事實證明書。經查廖坤能君日據時期戶口調
    查簿無死亡之記載，惟民國35年10月1 日初設戶籍廖正順之
    父姓名已登記父廖坤龍（歿）及母廖黃阿玉之配偶欄已記載
    廖坤龍（歿）」等語，有該戶政事務所98年9 月15日桃溪戶
    字第0980004230號函文在卷可按，足見98年間係依原告及邱
    廖月里（即原告姊姊）之陳述及所提出之墓碑為登記之依據
    ，時間洽於原告提起本件訴訟（即民國98年7 月1 日）之前
    ，是其日期是否可採，已非無疑，再者，原告已於本院自陳
    廖坤龍於二次大戰曾至南洋當兵，後來有回來，回來以後才
    死亡的等語，則其於第二次世界大戰結束，即民國34年後返
    臺，尚難認於民國33年間已死亡，再者，依原告向戶政事務
    所申請時所提出之墓碑照片，墓碑上有記載「附葬子坤龍」
    ，惟其上並無死亡日期之記載，僅有該墓碑民國64年翻修之
    記載，自難作為推算廖坤龍死亡時間之依據。然查，依前述
    戶政機關函旨所提供舊址新竹州大溪郡大溪街大溪字草店尾
    51番地（即系爭土地舊地號），於民國35年10月1 日初設戶
    籍時之申請資料，由廖正順申報為戶長，關係人則為母廖黃
    河玉、祖母廖吳阿嬌、姊廖貴英、妹廖秀雲，原告及廖貴英
    、廖秀雲之父親廖坤龍欄均記載為歿，廖貴英、廖秀雲並註
    記為亡父親廖坤龍之次女、肆女，而廖黃河玉之配偶欄廖坤
    龍亦載為歿，此雖係原告向戶政機關申報時所自行填載，然
    係於民國35年間所載，衡情並無預為本件爭執所使用，當無
    虛偽填載之必要，且時原告之母、祖母（即廖坤龍之母）均
    尚在世，原告之姊妹，即廖坤龍之子女尚有同住之人，原告
    豈有甘冒大不諱，於廖坤龍尚生存之際為上開死亡之虛偽申
    報，亦斷為其他同住之人所不許，是應推認廖坤龍至遲於民
    國35年10月1 日時已死亡。至被告抗辯第一次辦理土地登記
    時為廖坤龍本人所辦理等語，然查，依本院向桃園縣大溪地
    政事務所查詢大溪鎮○○段草店尾小段52地號土地之「臺灣
    省土地關係人繳驗證申請書」謄本，其上申報人確實載為廖
    坤龍，並有里長歐茂清所出具之見證，惟其申報繳證之日期
    登載為民國35年6 月21日，有該地政事務所99年2 月12日溪
    地登字第0990000988號函在卷可按，其日期尚在前述戶籍申
    設前，縱認廖坤龍於辦理土地登記時尚生存，亦難推認於原
    告辦理戶籍登記時仍生存，是被告此抗辯尚難作為推翻前開
    認定廖坤龍至少於民國35年10月1 日已死亡之證據。
(四)、故被告所提出之建屋敷地及家屋賣買豫約證之日期為民國36
    年5 月2 日，而賣渡證書之日期則為民國38年11月13日，均
    係於上開土地所有權人廖坤龍、廖乾忠死亡後所為，且其上
    均無出賣人之親簽或捺指印，而僅有蓋章所為，而該賣買豫
    約證上，廖坤龍之部分，則由邱阿松為代理人所簽，而廖乾
    忠之部分，則由廖坤靈為代理人所簽，然均未檢附任何委任
    書狀，廖乾忠與其代理人廖坤靈之關係已無可考，惟於36年
    出賣系爭土地時，已距離廖乾忠死亡達14年，難認係廖乾忠
    死亡前之囑記或繼承之關係所為之代理行為，而經查邱阿松
    則為廖坤龍之女婿，即廖月里之夫，並非繼承人或遺囑執行
    人，亦無任何可認係依廖坤龍生前囑咐之行為，於民國78年
    8 月8 日已死亡，無法傳訊其到庭作證，且業經其繼承人即
    原告否認其效力，揆諸首揭說明，上開買賣契約自屬無效。
    被告抗辯一部無效不影響其餘效力等節，於其主張占有全部
    ，且未經分管之共有人土地之情形，並不適用。
(五)、至被告雖抗辯系爭土地係原告及其家屬交付占有等節，惟業
    經原告等人否認，而系爭土地上現有之建物，即桃園縣大溪
    鎮○○段590 建號，其係二層樓之磚造房屋，係於民國56年
    9 月10日始建造完成，民國76年9 月26日完成建物登記，有
    建物登記第二類謄本附卷可證，已難證明確係於民國38年以
    交原告等人交付使用，而原告等人於民國37年間有遷移戶籍
    之情形，亦難推認即係交付系爭土地之證明，況且，系爭土
    地並非廖坤龍單獨所有，尚有其餘共有人，惟由前述大溪鎮
    戶政事務所提供之戶籍資料，廖蕭氏緞、呂氏榮妹及其子嗣
    並無於斯時遷出之情形，則是否有由共有人因系爭買賣契約
    而交付占有之一事，實非無疑。再對照建物敷地及家屋賣買
    豫約證上備註欄記載：「此賣渡豫約金台幣11,000元…當日
    親先收豫約定頭金台幣7,500 元，賣買履行期洵無副本儘樣
    得登記時機起1 個以以內為限，殘金台幣3,500 元，全部登
    記完了住家交還之時，即再立賣渡證書，並申請賣買登記」
    ，惟實際賣渡證書卻於38年11月13日才簽立，且其上已無代
    理人之簽名或蓋章，而係直接列賣主廖坤龍、廖乾忠之名，
    亦原預約書所稱再立賣證書時應已辦妥賣買登記之一事，再
    參酌系爭土地竟於同日設定地上權，倘系爭買賣契約有效，
    且當事人均尚存，則沈黃琳自可請求出賣人履行買賣契約，
    移轉系爭土地所有權即可，沈黃琳竟捨此而不為，實有違交
    易常情，是上開賣買豫約證、賣渡證書之真實性均屬有疑，
    亦均不足作為認定係由系爭土地之權利人交付沈黃琳占有，
    亦不足認沈黃琳確已將買賣價金如數交付權利人，而有請求
    履行買賣契約之權利，就此，原告亦曾提出沈黃琳於民國63
    年曾訴請廖坤龍、廖乾忠、廖蕭氏緞、廖呂榮妹移轉所有權
    之訴訟，惟經命定期補正被告住居所逾期未能補正，而遭裁
    定駁回，有本院63年訴字第376 號裁定影本在卷可按，原告
    當時亦已具狀答辯稱亡父並未告知有此事，且繼承人尚有其
    餘姊妹3 人等語，亦徵倘若系爭買賣契約效力無疑，則沈黃
    琳豈有未能於民國72年12月21日死亡前，任令30、40年來均
    不積極行使權利之可能，足見系爭買賣契約之效力確屬有疑
    ，且為當事人所明知無訛。
(六)、此外，倘若系爭買賣契約有效，則更無需為地上權之設定，
    已如前述，是系爭土地上地上權之設定，是否屬實，非屬無
    疑，當時登記資料已逾保存年限，而經銷毀，無從查考，有
    桃園縣大溪地政事務所98年8 月19日溪地登字第0980003214
    號函在卷可憑，是縱認事後因發現系爭土地所有權人多已亡
    佚，無從待辦補正即先行設定地上權，惟今地上權期限業已
    於民國88年間屆至，為兩造所不爭執，按修正前民法第840
    條規定：「地上權人之工作物為建築物者，如地上權因存續
    訟間屆滿而消滅，土地所有人，應按該建築物之時價為補償
    。但契約另有訂定者，從其訂定。土地所有人，於地上權存
    續期間屆滿前，得請求地上權人，於建物可得使用之期限內
    ，延長地上權之期間。地上權人拒絕延長者，不得請求前項
    之補償」，又該時價補償與地上權之返還，並非同時履行抗
    辯之權利，而於本件系爭土地上之地上權定有期限，且於民
    國74年間因繼承移轉登記予被告之兄長沈國雄，惟並未於期
    間屆滿前為合法之延長，並經原告辦理塗銷地上權登記完竣
    ，業有前述桃園縣大溪地政事務所函文在卷存查，被告仍占
    用系爭土地，自難認有理由，且由上開地上權所設定之期限
    觀之，迄原告起訴時已屆滿10年，亦難認有權利濫用之餘地
    。再者，被告已自陳係基於買賣所取得系爭建物所有權，而
    占有系爭土地，亦不得以沈黃琳與他人間買賣契約之債之關
    係，為本件有權占有之依據，況系爭買賣契約書為無效，被
    告自不得以該買賣契約對原告主張有權占有。另被告有無持
    有所有權狀、有無繳納地價稅，並非判斷有無前述買賣契約
    及依約交付占有之依據，是被告執此抗辯，亦無可採。
五、綜上所述，原告請求被告返還無權占有之土地，應為可採，
    而被告抗辯其因買賣而為有權占等節，並不足採。從而，原
    告依民法第767 條及第821 條之規定請求被告應將系爭土地
    上如附圖所示A 部分之面積（150 平方公尺）之地上物拆除
    ，並將上開占用之土地交還原告及其他共有人，為有理由，
    應予准許。
據上論結，本件原告之訴為有理由，依民事訴訟法第78條，判決
如主文。
中    華    民    國    99    年    8     月    5     日
                        民事第三庭  法  官  陳筱蓉
上為正本係照原本作成
如對本判決上訴，須於判決送達後20日內向本院提出上訴狀。如
委任律師提起上訴者，應一併繳納上訴審裁判費。
中    華    民    國    99    年    8     月    5     日
                                    書記官  蔡佩媛
附圖：

司法院資訊處製作；財團法人民間司法改革基金會備份。
